【裁判字號】    92,上更(一),722
【裁判日期】    920930
【裁判案由】    妨害投票
【裁判全文】
臺灣高等法院刑事判決                        九十二年度上更(一)字第七二二號
    上  訴  人
    即  被  告  甲○○
    選任辯護人  李秋銘  律  師
右上訴人因妨害投票案件，不服臺灣宜蘭地方法院九十二度簡上字第三號，中華民國
九十二年六月二十五日第一審判決（起訴案號：臺灣宜蘭地方法院檢察署九十一年度
選偵字第一一七號、九十一年度偵字第二二五二號）提起上訴，本院判決後經最高法
院第一次發回，本院判決如左：
    主  文
上訴駁回。
甲○○緩刑參年。
    事  實
一、甲○○為宜蘭縣宜蘭市（起訴書誤載為三星鄉）南橋里第十七屆里長選舉候選人
    ，廖麗華為其妻，二人均
    ，廖黃素卿、廖玉茹、廖國川、吳財成四人分別為甲○○之姪女、姊夫、褳襟，
    均未
    吳財成五人，竟為圖使甲○○當選，明知宜蘭縣宜蘭市南橋里長選舉區為小區域
    選舉，以人為方式增加選舉權人之選票，即足以影響選舉結果，為符合公職人員
    選舉罷免法第十五條第一項，在各該選舉區繼續居住四個月以上，為該選舉區之
    選舉人之規定，乃共同基於使該里長之投票發生不正確結果之犯意聯絡，於民國
    （下同）九十年十二月間，明知廖黃素卿、廖玉茹、廖國川、吳財成四人均未住
    於上揭處所，由甲○○提供其
    日及同年十二月五日遷入
    建基有共同犯意聯絡之陳貴色（起訴書誤載為廖麗華）代為辦理遷籍手續，使選
    舉委員會將此不實事項編造入宜蘭縣宜蘭市第十七屆南橋里里長選舉之選舉人名
    冊。而廖黃素卿、廖玉茹、廖國川、吳財成四人於取得該里選舉人權後，均依期
    前往投票，以此非法方法，使宜蘭縣宜蘭市第十七屆南橋里長選舉之投票發生不
    正確之結果。
二、案經宜蘭縣警察局宜蘭分局報請暨臺灣宜蘭地方法院檢察署檢察官自動檢舉偵查
    起訴。
    理  由
一、訊據被告甲○○矢口否認其有前揭犯行，辯稱：吳財成等四人之
    麗華前去辦理，伊並不知情，至警察前來調查時，始知同案被告廖黃素卿等已將
    罪協商犯罪，殊不知原審為褫奪公權之判決，已影響及其里長職務及爾後之候選
    人資格云云。
二、經查：
(一)人民有居住及遷徙之自由；又人民有選舉、罷免、創制、複決之權，固為憲法第
    十條、第十七條所明定，然所謂居住遷徙自由及選舉權，並非漫無限制，得任意
    行使，在為防止妨礙他人自由，避免緊急危難，維持社會秩序，或增進公共利益
    所必要者，仍得以法律限制之，憲法第二十三條亦定有明文，此即所謂法律保留
    原則。
    對故意為不實申請者之處罰；公職人員選舉罷免法第十五條第一項有選舉權人在
    各該選舉區繼續居住四個月以上者，為公職人員選舉各該選舉區之選舉人之規定
    ，其目的無外乎在於
    秩序之必要，而對人民居住遷徙自由及選舉權所附加之限制，且上開
    職人員選舉罷免法之規定，亦皆未超出比例原則，其合憲性，當不容置疑。
(二)又刑法第一百四十六條第一項：「以詐術或其他非法之方法，使投票發生不正之
    結果或變造投票之結果者，處五年以下有期徒刑。」之規定，其立法目的無非在
    杜絕任何選舉舞弊，以達選舉之純正及公平，此從刑法第二編第六章妨票投票罪
    之立法目的：「查暫行律分則第八章原案謂凡選舉事宜，以純正涓潔安全為要義
    ，尚純正則用各種詐術者有罰，尚涓潔則用各種誘惑者有罰，尚安全則用各種強
    暴者皆有罰。．．．」及觀諸刑法第一百四十六條之立法理由為：「查第二次修
    正案理由謂外國立法例，對於選舉舞弊，可分為兩派：一為列舉規定，法國、比
    國、意大利、西班牙、匈牙利、英國、美國等國是也。一為概括規定，德國、奧
    國、芬蘭等國是也。第一派之選舉法，雖屢經更改然難臻嚴密，即如法國一千八
    百五十二年二月二日之選舉罷免法頒布後，至一千八百八十九年曾經六次更改，
    其列舉之犯罪行為，幾及百種，仍有未盡，乃於一千九百零二年三月三十日頒布
    概括規定之條文，蓋以列舉終有遺漏也。原案第一百五十八條第一項，係仿列舉
    式，其所注意者一為選舉名簿，一為無資格之投票，其嚴密不如法國，且於投票
    後，選舉結果前一切舞弊無明文處罰，故本案擬從第二派為概括之規定。…」益
    徵明確，由此可知我國刑法第一百四十六條之規定，係屬概括規定，除使用詐術
    外，其他以一切非法方法，達妨害選舉之純正及公平者，均有該條之適用。又依
    該法條之條文內容觀之，該罪之客觀構成要件有二，第一須以詐術或其非法之方
    法，第二須使投票發生不正確之結果或變造投票之結果；所謂「詐術」即使用欺
    罔手段，以使人陷於錯誤而言，所謂「其他非法之方法」，即除詐術外，其他一
    切非法律所允許之方法，均屬之。辯護人以本院辯謂被告僅使吳財成、廖玉茹、
    廖黃素卿、廖國川人等四人遷移戶籍至其
    是否相符，應否由戶政主管機關依法撤銷渠等
    十六條規定尚未該當，惟吳財成、廖黃素卿、廖玉茹、廖國川、廖麗華等人，於
    原審審理中均已坦承渠等遷移
    票數增加，故將原
    十一頁），事後渠等人四人亦均前往投票，復有選舉人名冊影本乙份在卷可按（
    見偵查卷第十八頁），顯見吳財成等四人，非僅單純之遷移
    在增加被告之里長候選人票數，以達當選之目的，灼然明甚，辯護人所辯自無可
    採。
(三)選舉人、候選人年齡及居住期間之計算，均以算至投票日前一日為準，並以
    登記簿為依據，公職人員選舉罷免法第四條第一項固定有明文，然按諸上開同法
    第十五條第一項有選舉權人在各該選區繼續居住四個月以上者，為公職人員選舉
    各該選舉區之選舉人之規定，可知該法所重視者，為在選舉區繼續居住之事實，
    又該四個月，為判斷居住事實之客觀標準，至於
    在客觀上不得不然之判斷依據，此觀諸該法之施行細則第二條之一規定本法第四
    條居住期間之計算所依據之
    者，應依法處理，足見上開規定之本旨，重在居住之事實，而非形式上之
    記；再參諸現代民主政治，高舉主權在民原則，將政權交諸人民，由人民選舉代
    表行使，其中因各國幅員大小不一，小者固可由人民共同決定，大者則非區分各
    級行政區域、組織治理不可，在區分若干行政區域下，該行政區域之政權行使，
    按諸主權在民原則，理應由該行政區域之人民行使，且僅能由該區域之人民行使
    ，非能由其他地區之人所能越俎代庖，由此亦證公職人員選舉罷免法之規定，重
    在居住之事實，至為明確。今若為符合上開公職人員選舉罷免法之規定，為支持
    某特定候選人，而將
    在民原則，自不待言，然若實際上並未居住該選舉區，為支持某特定候選人，而
    虛報遷入
    依
    入之手段，達妨害投票之目的，自非法律所允許之方法，除依上開規定予以行政
    之處罰外，另應該當於刑法第一百四十六條所規定之「其他非法之方法」之要件
    ，應至為明確，而非僅止於處予行政上之處罰而已，此猶如刑法第五十五條之牽
    連犯規定相似，其方法行為及手段行為均構成犯罪，而非僅就方法行為或結果行
    為論罪，於此則僅係因其手段行為，係屬行政罰所規範之範疇，而非刑法上之處
    罰而已，要難以該手段行為，應為行政上之處罰，即認目的行為，不構成犯罪。
(四)我國憲法所規定之各項選舉，雖係採普通、平等、直接、無記名方式為之，選舉
    人投票給何候選人，在理論上固係無法知悉，然若虛偽遷入
    於該處，目的在符合公職人員選舉罷免法繼續居住四個月以上之規定，而投票予
    某一候選人，並進而投票，在事證已明之情況下，若仍以上揭理由認不構成刑法
    第一百四十六條之妨害投票正確罪，則法律豈非流於具文，且眛於社會事實，況
    其本未住於該選舉區，為投票予某一候選人之目的，將
    最後投票予何候選人，就該選區之整體投票結果，其投票數，亦必然發生不正確
    結果，是亦難以此認不構成刑法第一百四十六條之妨害投票正確罪。
(五)又前開犯罪事實，業據同案被告廖麗華、廖黃素卿、吳財成、廖玉茹、廖國川於
    原審自白在卷，同案被告廖黃素卿坦稱：「確實有如起訴書所載犯罪事實，是我
    小姑的先生要競選南橋里的里長」；同案被告吳財成亦稱：「起訴事實實在，是
    因為親戚的關係」；同案被告廖玉茹承稱：「起訴事實實在，是為了讓甲○○多
    一票」；同案被告廖國川則稱：「起訴事實實在，是我姊姊廖麗華拜託我的」；
    同案被告廖麗華稱：「起訴事實實在，因為先生要選舉，所以才請他們遷戶口」
    等語（見原審卷第五十頁至第五十一頁）明確；被告甲○○於偵查中亦直陳其均
    有同意廖國川、廖玉茹、廖黃素卿、吳財成等四人遷籍於
    查卷第三十八頁），互核相符，顯見被告與同案被告廖黃素卿、吳財成、廖玉茹
    、廖國川、廖麗華均有犯意聯絡及行為分擔，為共同正犯。又廖玉如嗣後確於九
    十年十二月三日遷入被告
    九十年十二月五日代為辦理遷入被告
    本為證（見原審簡上卷第五十頁至第五十三頁），又陳貴色與同案被告廖麗華為
    同一人之乾女兒，亦據被告自承在卷。証人陳貴色亦於九十年十二月五日為王明
    星、王明德辦理將
    度選偵字第一一六號卷內所附之遷入登記申請書為證。吳清河為被告之堂兄弟，
    亦為被告所自白不諱。而吳清河、陳貴色亦因本件之村里長及鄉鎮市代表選舉妨
    害投票案件，於偵查中認罪，經檢察官為緩起訴處分，有九十一年度選字第一一
    六、一四五號緩起訴處分書影本為證（見原審簡上卷第六十七頁至第六十九頁）
    ，可知陳貴色代廖黃素卿、廖國川、吳財成三人遷籍入被告
    得被告之同意，並進而代廖黃素卿三人遷籍，足徵陳貴色與被告甲○○間，亦有
    犯意絡及行為分擔，同為共同正犯甚明。至被告嗣後於本院及本院前審辯謂其不
    知廖國川等四人遷籍入其
(六)被告為廖黃素卿等人辦理虛偽之
    素卿等人最後投票予何候選人，就該選區之整體投票結果而言，其投票數必然發
    生不正確之結果。又虛偽選舉人，雖有遷入
    地方事務，選後常即遷出，或縱未遷出，亦無居住事實，地方利害與之毫不相干
    ，其遷入
    治之精神。且特定候選人引他地方之人，以壯自己威勢，其嚴重性尤甚於賄選，
    蓋賄選雖為法所不許，但尚有地方選民願意選舉時發放賄款之候選人當選之民意
    表現，而幽靈人口投票所表達之民意，全然與地方人民之民意不相干，顯見操縱
    者係反民主精神而行，其行為等同於反社會之犯罪行為，而具有不法性。而時下
    所常見之候選人遷入他選區，以待選民投票選舉，其是否當選，決定權仍在選民
    ，且其遷入
    ，俾取得服務選民為其喉舌之機會，自不違反民主制度之精神。至宜蘭縣政府為
    增加立院席次，鼓勵原籍宜蘭縣或現住宜蘭縣未
    實，虛偽
    宜蘭縣民之民意，自與本件之犯罪情形不同，不得等同視之。被告之辯護人為被
    告辯稱：時下多有候選人遷入他處以求當選，亦未課以刑罰、則本件竟以論罪科
    刑顯有失衡；及宜蘭縣政府鼓勵縣民遷入致人民誤解云云，顯不足採。再者，人
    民有居住遷徙之自由，固為憲法所明定，惟本件被告及同案被告廖黃素卿等人所
    為，並非行使憲法所賦與之遷徙自由權，蓋該等共同被告並無實際遷徙之事實，
    而係以虛偽
    ，自無違憲之虞，被告以人民之遷徙自由權置辯，亦不足採。
(七)同案被告廖黃素卿、吳財成、廖玉茹、廖國川於該里長選舉投、開票日均前往投
    票等事實，有宜蘭縣第十七屆鄉鎮市民代表暨村里長選舉第二十九投票所（宜蘭
    市南橋里）選舉人名冊附卷可參（見偵查卷第十八頁），渠等四人本非宜蘭市南
    僑里里民，竟利用上開非法方法取得投票權並投票，顯見已有使選舉發生不正確
    之結果，事證明確，是被告前揭所辯，顯係事後卸責之詞，不足採信，本件事證
    明確，應依法論科。
三、核被告甲○○所為，係犯公職人員選舉罷免法第九十八條第三項、刑法第一百四
    十六條第一項之以其他非法方法妨害投票正確罪，其與同案被告廖黃素卿、吳財
    成、廖玉茹、廖國川、廖麗華及陳貴色間有犯意聯絡及行為分擔，為共同正犯。
    原審認被告罪證明確，適用公職人員選舉罷免法第九十八條第三項、刑法第一百
    四十六條第一項、第二十八條、第五十五條後段，並審酌被告並無前科，有臺灣
    宜蘭地方法院被告前科紀錄及執行完畢日期查詢表及臺灣高等法院檢察署刑案紀
    錄簡覆表各一份在卷足憑，被告為虛偽之
    ，戕害民主制度之嚴重程度，及其犯罪動機、參與本件犯罪之程度、手段、影響
    情節，犯後態度等一切情狀，判處被告有期徒刑六月，並諭知易科罰金之折算標
    準，經核認事用法，尚無違誤，量刑妥適。被告上訴意旨仍執陳詞否認犯罪，指
    摘原判決不當，為無理由，應予駁回。
四、又被告前未曾受有期徒刑以上刑之宣告，此有本院被告全國前案紀錄表一份附卷
    可憑，此次犯罪係因一時失慮誤觸法網，惡性尚非重大，經多次偵查、審判程序
    教訓後，應知警愓應無再犯之虞，本院因認其所處之刑以暫不執行為適當，爰併
    予宣告緩刑參年，以勵自新。
五、公訴意旨另以：被告甲○○之上開行為，涉犯刑法第二百十四條之使公務員登載
    不實罪，惟按，刑法第二百十四條所謂使公務員登載不實事項於公文書罪，須一
    經他人聲明或申報，公務員即有登載之義務，並依其所為之聲明或申報予以登載
    ，而其登載之內容又屬不實之事項，始足構成。若其所為之聲明或申報，公務員
    尚須為實質之審查以判斷其真實與否，始得為一定之記載者，即非本罪所稱之使
    公務員登載不實，自無成立刑法第二百十四條罪責之可能。
    五十四條、五十六條規定：
    記，故意為不實之申請者，由戶政事務所處罰之；次依同法第四十七條第三、四
    、五項、同法施行細則第十三條第一項第九款、第二項、第十五條之規定，
    遷徙登記之申請，應於事件發生或確定後三十日內為之，申請人應於申請時提出
    證明遷徙事實之文件，由戶政機關查驗核實後為之。足徵
    入登記，並非僅指
    故如僅將
    關除可依上開規定科以行政罰鍰外，並得以其實際上無遷徙之事實，而逕行撤銷
    其遷入登記。是
    ，應無刑法第二百十四條之適用。是被告之行為，應不構成刑法第二百十四條之
    罪，惟公訴人認此部分與前揭論罪科刑部分有裁判上一罪關係，爰不另為無罪之
    諭知。
據上論斷，應依刑事訴訟法第三百六十八條，刑法第七十四條第一款，判決如主文。
本案經檢察官曾忠己到庭執行職務。
中      華      民      國    九十二    年      九      月     三十     日
                              臺灣高等法院刑事第十六庭
                                  審判長法  官  黃  鴻  昌
                                        法  官  周  煙  平
                                        法  官  謝  敬  恆
右正本證明與原本無異。
如不服本判決，應於收受送達後十日內向本院提出上訴書狀，其未敘述上訴之理由者
並得於提起上訴後十日內向本院補提理由書（均須按他造當事人之人數附繕本）。
                                        書記官  胡  鳳  儀
中      華      民      國    九十三    年      九      月     三十     日
附錄本案論罪科刑法條全文：
刑法第一百四十六條
以詐術或其他非法之方法，使投票發生不正確之結果或變造投票之結果者，處五年以
下有期徒刑。
前項之未遂犯罰之。
公職人員選舉罷免法第九十八條
犯本章之罪，其他法律有較重處罰之規定者，從其規定。
辦理選舉、罷免事務人員，假借職務上之權力、機會、或方法，以故意犯本章之罪者
，加重其刑至二分之一。
犯本章之罪或刑法分則第六章之妨害投票罪，宣告有期徒刑以上之刑者，並宣告褫奪
公權。


司法院資訊處製作；財團法人民間司法改革基金會備份。
